【裁判字號】    97,上訴,5161
【裁判日期】    980219
【裁判案由】    強盜等
【裁判全文】
臺灣高等法院刑事判決                97年度上訴字第5161號
上  訴  人
即  被  告  丁○○
            甲○○
共      同
選任辯護人  金學坪律師
            簡欣儀律師
上列上訴人因強盜等案件，不服臺灣板橋地方法院96年度訴字第
2884號，中華民國97年8月15日第一審判決（起訴案號：臺灣板
橋地方法院檢察署96年度偵字第11916號），提起上訴，本院判
決如下：
    主  文
原判決關於甲○○部分撤銷。
甲○○共同乘他人急迫貸以金錢，而取得與原本顯不相當之重利
，處有期徒刑月，減為有期徒刑壹月又拾伍日，如易科罰金以
銀元佰元即新臺幣玖佰元折算壹日，扣案之本票貳張（票號分
別為381136、381137）、支票壹張（票號為AL0000000）均沒收
；又共同以脅迫妨害人行使權利，處有期徒刑拾月，減為有期徒
刑伍月，如易科罰金以新臺幣壹仟元折算壹日。應執行有期徒刑
陸月，如易科罰金以銀元佰元即新臺幣玖佰元折算壹日，扣案
之本票貳張（票號分別為381136、381137）、支票壹張（票號為
AL0000000）均沒收。
其他上訴駁回。
    事  實
一、丁○○（被訴強盜部分業經原審判決無罪確定）、甲○○共
    同基於重利之犯意聯絡，趁己○○因積欠朋友債務及銀行卡
    債而急需還款之際，於民國94年12月30日（起訴書誤載為28
    日）晚上7時許，在己○○之弟詹坤晏所承租之臺北縣中和
    市○○路464巷2弄4號1樓之客廳內，貸款新台幣（下同）20
    萬元給己○○，雙方約定利息每月為3萬元（即月息15分）
    ，並於交付貸款給己○○時，先預扣一期利息3萬元，故實
    際上僅交付17萬元給己○○，而以此方式收取與原本顯不相
    當之利息，且同時要求己○○簽發到期日相同（到期日均為
    95年1月28日）、面額均為20萬元之本票2張（票號分別為38
    1136、381137），以作為上開債務之擔保。
二、嗣因己○○無力償還前揭債務，乃委由其母丙○○代為處理
    債務。丙○○應丁○○之要求，先於95年6月2日匯款10萬元
    至丁○○所申設之新光銀行（起訴書誤載為誠泰商業銀行）
    帳戶內（帳號：0000000000000號）；復於96年2月18日農曆
    年前某日（起訴書誤載為同年2月底），在桃園縣龜山鄉（
    起訴書誤載為臺北縣林口鄉）之長庚醫院附近，交付支票1
    張（發票人為吉彥有限公司，代表人為甘春發，票據號碼為
    AL0000000號，面額為20萬元，發票日期為96年2月28日）給
    甲○○以清償債務，惟該支票於96年3月1日經提示後，因存
    款不足而遭退票。其後丙○○復與渠等達成協議，約定由丙○○再支付20萬元，以清償己○○之前揭債務，渠等則同意
    在支付20萬元之同時，一併歸還前揭本票2張及支票1張給丙○○。然因丙○○本身資力不足，遂託其子戊○○出資並代
    為出面處理，戊○○即至郵局領取存款20萬元後，並與甲○○相約於96年3月17日晚上7時50分許，在臺北市○○區○○
    路103號之吉田咖啡廳見面處理。詎甲○○竟邀集五名姓名
    、年籍均不詳之成年男子共同基於脅迫妨害人行使權利之犯
    意聯絡，先由甲○○與其中一名男子依約與戊○○在上開咖
    啡廳會面商議，而在商議過程中，復有該五名男子中之另二
    名男子進入該咖啡廳參與商議，該二名男子中之一人並清點
    戊○○所攜帶前來之20萬元現金，且詢問戊○○另尚有積欠
    40萬元餘款該如何處理等語，戊○○即表示當初之約定並非
    如此，因而不讓該名男子將該20萬元帶離，未久又有該五名
    男子中之最後二名身材較為高大壯碩之男子進入咖啡廳，並
    直接走近戊○○，以手指著戊○○恫稱：「你不想處理是不
    是」、「你還說」等語，並將手抬高作勢欲毆打戊○○，此
    時上開清點現金之男子則趁機起身離開，而將戊○○之20萬
    元現金一併帶離，該二名壯碩之男子等人亦隨同離開該咖啡
    廳，僅餘甲○○與陪同甲○○一起到場之該名男子仍留在現
    場，而戊○○因心生畏懼，不敢起身追回該20萬元，乃隨即
    在場以手機聯絡其母丙○○告知此情，甲○○等人即以上述
    脅迫之方法，妨害戊○○對於該20萬元之權利行使。嗣因丁○○、甲○○仍拒不歸還前揭本票及支票，己○○及戊○○
    遂於96年3月19日下午4時許，檢附相關資料報警處理，始循
    線查獲上情。
三、案經己○○、戊○○訴由臺北縣政府警察局移送臺灣板橋地
    方法院檢察署檢察官偵查起訴。
    理  由
一、證據能力部分：
  (一)告訴人己○○、戊○○及證人丙○○於警詢時所為之證言，
    均屬被告以外之人於審判外之陳述，而本件被告丁○○、甲○○及辯護人復爭執上開人等於警詢時所為陳述之證據能力
    ，且上開人等之警詢陳述復查無傳聞例外之規定可資適用，
    依刑事訴訟法第159條第1項規定，其等陳述均無證據能力。
  (二)按被告以外之人於偵查中向檢察官所為之陳述，除顯有不可
    信之情況者外，得作為證據，刑事訴訟法第159條之1第2項
    定有明文，此當為首揭傳聞法則之例外。又被告以外之人於
    偵查中向檢察官所為之陳述，就本件被告而言，事實上難期
    有於檢察官偵查中行使反對詰問權之機會，是該等陳述應屬
    未經完足調查之證據，但非謂無證據能力。申言之，如於審
    理時使被告或其辯護人得針對該被告以外之人於偵查中向檢
    察官所為之陳述，有補足行使反對詰問權之機會，即非不容
    許該被告以外之人於偵查中向檢察官所為之陳述作為證據（
    最高法院95年度台上字第6675號判決意旨參照）。查告訴人
    己○○、戊○○及證人丙○○於偵查中向檢察官所為之證述
    ，業經具結在案，而被告二人於檢察官偵查中固未對該等證
    人詰問或與之對質，惟嗣於原審審理時，被告二人之辯護人
    業已針對該等證人於偵查中所為陳述，對其等行交互詰問，
    當已補足被告二人行使反對詰問權之機會，自不得再執被告
    二人未於偵查中對該等證人詰問或與之對質為辯。再就該等
    證人於偵查中陳述時之外部客觀情況，復查無其他顯不可信
    之情形，揆諸前揭判決意旨，上開證人於偵查中所為之證述
    自有證據能力。
  (三)除前揭證據資料外，本件判決後開所示之被告以外之人於審
    判外之陳述（包括書面陳述），固均屬傳聞證據，惟被告二
    人及辯護人於本院準備程序、審判期日中就前揭證據資料均
    同意有證據能力，檢察官於原審及本院同意或不爭執上開證
    據資料均有證據能力（見原審卷56頁、第107頁、第149頁、
    本院卷第47頁）。本院審酌上開證據資料製作時之情況，尚
    查無違法不當及證明力明顯過低之瑕疵，亦認為以之作為證
    據應屬適當，爰逕依刑事訴訟法第159條之5規定，認前揭證
    據資料均例外有證據能力。
二、訊據上訴人即被告丁○○、甲○○均矢口否認有何重利之犯
    行，被告甲○○且矢口否認有何強制犯行，被告丁○○辯稱
    ：借40萬元予己○○，沒有算利息，己○○借完錢之後就避
    不見面，嗣己○○母親丙○○來電聯絡，有匯款10萬元至我
    新光銀行帳戶，錢是向好友甲○○借的，因只借一個月，所
    以甲○○沒有收我利息，出面談判之事是後來甲○○才告知
    云云。被告甲○○辯稱：我係借40萬元予丁○○，並非己○○，在咖啡店從頭到尾只有談事情，有二人進來，直接與戊○○談，我不認識，也不知發生何事，況我與戊○○一起離
    開，若要訛他何以會約在有攝影機的地方云云。
三、經查：
  (一)重利部分：
    1.被告二人確有於前揭時地借款20萬元給告訴人己○○，並
      約定每月利息為3萬元，且先預扣一期利息3萬元，故實際
      上僅交付17萬元給告訴人己○○之事實，除經告訴人己○○於偵查及原審指訴明確外，並經證人詹坤晏於原審證述
      綦詳（見偵查卷第106至107頁、第131頁、原審卷第151頁
      、第154頁、第210至212頁），經核其等所證大致相符，
      尚無矛盾或不合常情之處。
    2.原審當庭勘驗丙○○於96年3月17日晚間與被告甲○○電
      話聯絡之錄音光碟，經播放聽取結果略以：丙○○於電話
      中多次提及告訴人己○○所借款項僅為17萬元，但已償還
      33萬元，希望被告甲○○等人歸還前揭票據，將此事好好
      處理，而被告甲○○於電話中對此亦未爭執，此有97年3
      月13日勘驗筆錄及作為附件之該電話錄音譯文在卷可稽（
      見原審卷第110頁、第129至134頁）。衡諸常情，倘告訴
      人己○○之借款金額果如被告二人所辯確係40萬元，被告
      甲○○於電話中又豈有不對丙○○之說詞予以否認，並加
      以反駁之理，然被告甲○○對此種說法竟未予爭執反駁，
      要見己○○借款之金額確僅係20萬元，而僅實拿17萬元無
      疑。再被告甲○○於前揭電話中多次提及：「那利息的部
      分是你自己說要貼我們的，我們又沒有勉強你，又沒有..
      . 」、「... 啊你既然要借人家錢，要賺人家利息，啊本
      來這歡喜甘願的嘛」等語（見原審卷第131頁、第133頁）
      ，足徵被告二人所借告訴人己○○之款項確係有利息之約
      定，而非如被告二人所辯並無約定利息。是被告二人辯稱
      借款為40萬元，且無約定利息云云，即委無足取。另刑事
      訴訟法第165條之1第2項：「錄音可為證據者，審判長應
      以適當之設備，顯示聲音，使當事人、代理人、辯護人或
      輔佐人辨認或告以要旨」，乃就新型態證據之開示、調查
      方法而為之規定；所謂「以適當之設備，顯示」，通常以
      勘驗為之，重在辨別錄音聲音之同一性，兼及錄音內容之
      真實性。原審於97年3月13日當庭勘驗告訴人丙○○撥打
      電話給甲○○之對話內容，並製作譯文附卷（見原審卷第
      110頁、第129至134頁，參照證人丙○○稱係20萬元遭被
      告等拿走當天晚上錄音的，及譯文內容中被告甲○○有提
      及「剛才」等詞語，可認定該錄音時間係發生於96年3月1
      7日晚上，戊○○與被告甲○○相約處理債務問題之後）
      ，而對話方一造之被告甲○○對勘驗結果當庭表示「沒有
      意見」，亦未當場舉出錄音帶有何剪接失真之情，且於本
      院亦確認對話者為丙○○與甲○○無訛（見原審卷第111
      頁、本院卷第48頁反面），是辯護人於本院聲請鑑定錄音
      帶云云，誠屬不必要，附此敘明。
    3.觀諸告訴人己○○所簽發之前揭本票二張，面額均係20萬
      元，且到期日均為95年1月28日，有該本票二張附卷可佐
      （見偵查卷第52頁）。稽之被告二人既辯稱告訴人己○○
      之借款金額為40萬元云云，如要開立本票作為擔保，理論
      上自應開立面額40萬元之本票1張即可，又豈有將金額對
      半而分立2張本票之理；又倘如真有簽發本票二張之需要
      ，一般情形下通常係因到期日期有所不同所致，然前揭本
      票到期日期均屬相同，自亦無因此分立二張本票之理。準
      此，合理之解釋自係被告二人確有高利貸款之事實，故始
      要求告訴人己○○多簽發相同金額之本票一張，以確保高
      額利息得獲得滿足，此亦核與實務上所查獲重利案件之作
      法相類，是被告丁○○於原審辯稱：會叫己○○簽二張20
      萬元的本票，這是因為我聽人家說這樣將來她不還錢，要
      告她會比較好告云云（見原審卷第52頁），即顯無足取。
    4.查被告二人借款20萬元給告訴人己○○，每月之利息為3
      萬元，其利息即達月息15分，年息即高達180%，其等並已
      預扣一期之利息3萬元，顯見業已收取與原本顯不相當之
      重利無訛。又告訴人己○○於偵查及原審均已證稱其會借
      貸前揭款項，乃係因為其積欠朋友債務及銀行卡債，其急
      需還錢之故（見偵查卷第107頁、原審卷第153至154頁）
      ；而被告丁○○於原審亦坦承：告訴人己○○當時跟我說
      她下單輸錢，有欠人家錢，要補洞，怕她母親罵，才向我
      借40萬元（見原審卷第162頁）；被告甲○○於原審則坦
      認：丁○○當時說他有一個好朋友（按即告訴人己○○）
      急需要用錢，我剛好有就借他（見原審卷第217頁）。是
      依告訴人己○○及被告二人所述，告訴人己○○於本件借
      款之時，因既欠有債務急需清償，自符急迫之情形。
    5.被告甲○○雖辯稱其係借錢給被告丁○○，而被告丁○○
      亦雖辯稱其係向被告甲○○借錢之後，再轉借告訴人己○○云云。倘確係由被告甲○○借款給被告丁○○，被告丁○○再借款給告訴人己○○，則被告甲○○之借貸關係既
      僅係存在其與被告丁○○之間，衡情如有借款未還，被告
      甲○○只需向被告丁○○請求即可，自無須由其出面向告
      訴人己○○催討之理，然被告甲○○不僅出面收取告訴人
      己○○之母丙○○所交付扣案20萬元嗣經退票支票一張，
      並與之有所電話聯繫（見偵查卷第51頁、第22頁、第117
      至118頁、第120頁、原審卷第164頁），甚至另與告訴人
      戊○○相約在前揭吉田咖啡廳會面處理債務（詳後述）。
      足見被告甲○○乃係立於此項借貸關係之當事人身分，而
      向告訴人己○○方面有所請求。故本件合理之解釋，自係
      被告甲○○與被告丁○○就本件重利犯行有所犯意聯絡至
      明，自非如被告甲○○所辯，其僅係單純借款給被告丁○○。
    6.被告甲○○對於所謂40萬元借款之來源，於警詢中供稱：
      該40萬元我是用現金卡、現金卡借來的，我不知道多少，
      還有向朋友借的，但是跟誰借的我也忘記了云云（見偵查
      卷第24頁）；於偵查中則稱：借給丁○○的40萬元，係向
      乙○○借35萬元，另5萬元用信用卡借款（見偵查卷第120
      頁）；於原審先改稱：借給丁○○的40萬元是向我丈母娘
      借的云云（見原審卷第217頁）；嗣再改稱：這筆錢是我
      在更早之前就已經向我女友的媽媽借50萬元云云（見原審
      卷第240頁）。則被告甲○○前後說法明顯不一。又被告
      丁○○針對其何以要向被告甲○○借款40萬元轉借告訴人
      己○○，於原審雖供稱：我是有能力借給她，但是我不想
      拿自己的錢出來借給她云云（見原審卷第232頁），惟於
      原審準備程序中則供稱：因為我自己的錢不夠，所以就跟
      甲○○借40萬元云云（見原審卷第52頁），顯見被告丁○○前後之說詞亦有歧異。準此而論，被告二人既就借款來
      源及被告丁○○何以要向被告甲○○另外借款之說詞既前
      後有所出入，益見其等所述應屬子虛，本件自應僅有其等
      與告訴人己○○之前揭借貸關係存在。雖證人即甲○○女
      友母親乙○○到庭附和稱：94年12月21日有自銀行提領50
      萬元，其中35萬元借予甲○○開洗車場，嗣洗車場未開成
      ，該筆款項遂由甲○○轉借友人云云（見本院卷第65頁正
      、反面）。惟證人乙○○同日亦稱其以定期存單質借款項
      借予被告甲○○，果真有此借貸情事，被告甲○○迄今未
      償還該筆款項，又將該款項無償借予被告丁○○，證人乙○○豈有自付質借利息之理？其不合常情甚然。是證人乙○○所陳無非迴護之詞，不足採信。況證人丙○○、告訴
      人戊○○於偵查及原審均一再證稱被告二人於言談中提及
      前揭借貸係由「公司」在處理等語（見偵查卷第107頁、
      第109頁、原審卷第166頁、第191頁），足見告訴人己○○之前揭借款，絕非僅係被告丁○○一人單獨所出借，復
      參以告訴人己○○借款之時，被告二人既均有在場，且嗣
      後並有分別出面處理此項債務之事，應認被告二人就本件
      重利犯行確有犯意聯絡與行為分擔無疑。
  (二)強制部分：
    1.告訴人戊○○於前揭時地經被告甲○○等人以前揭脅迫之
      方法，取走其所攜帶前往之現金20萬元之事實，業據告訴
      人戊○○於偵查及原審證述綦詳（見偵查卷第109至110頁
      、131頁、原審卷第186至191頁）；嗣告訴人戊○○於遭
      被告甲○○等人強取現金20萬元之後，亦立即以電話向其
      母丙○○告知此事，此據證人丙○○於原審證述無誤（見
      原審卷第163頁）。是核其等前後及彼此所證尚屬大致相
      符，並無顯然矛盾或不合常情之處。
    2.原審當庭勘驗告訴人戊○○與被告甲○○於96年3月17日
      在吉田咖啡廳商議過程之監視錄影光碟，經播放觀覽結果
      略以：被告甲○○與告訴人戊○○於進入前揭咖啡廳之初
      ，即與一名男子一起進入，該男子並坐在被告甲○○身旁
      之右邊座位，嗣則復有二名男子進入，告訴人戊○○即將
      其攜帶之現金交付該二名男子中之一名清點，該男子於清
      點完畢後將現金收起來，之後被告甲○○身旁之男子遞香
      菸給被告甲○○，並幫被告甲○○點煙，被告甲○○復又
      有撥打電話之動作，其後上開清點現金之男子與被告甲○○則均起身一同到座位附近私下交談，未久則有另二名身
      材高大壯碩之男子走近告訴人戊○○處，其中一男子隨即
      用手指著告訴人戊○○，上開清點現金之男子則起身閃到
      該二名男子背後，該名手指告訴人戊○○之男子又抬手作
      勢要毆打告訴人戊○○，其後則隨同上開清點現金之男子
      一同離開咖啡廳，僅餘告訴人戊○○、被告甲○○及其身
      旁右邊座位之男子留在現場等情，有97年3月13日勘驗筆
      錄及作為附件之上開監視錄影定格畫面63張附卷可稽（見
      原審卷第108至109頁、第113至128頁），核與告訴人戊○○所指其現金20萬元遭被告甲○○等人強取等節大致相符
      。稽之被告甲○○與前揭五名男子間之互動頻繁（例如彼
      此間有遞香菸、點煙之動作，且有私下至旁交談之情形等
      ），其等自不可能毫無關係或互不相識，而以其等互動頻
      繁之狀況來看，更可合理推論應係一同出面，協助被告甲○○與被告戊○○會商債務之事無疑；另從整體時間及過
      程觀之，前揭五名男子乃係在極短之時間內陸續進來前揭
      咖啡廳，而本件係先由被告甲○○會同其中一名男子（著
      白底長袖T恤）依約和告訴人戊○○會面商議，而該著白
      底長袖T恤男子跟著被告甲○○背後進入咖啡廳後，即坐
      在甲○○旁邊坐位上，其後前揭清點現金之男子（背著包
      包、坐在戊○○旁）再出現參與商議並清點告訴人戊○○
      所交現金之後，未久再由二名壯漢進入對告訴人戊○○為
      作勢毆打之脅迫行為，可見其等乃係有計畫地引導告訴人
      戊○○會面並交付現金20萬元後，再以前揭脅迫手法強取
      該20萬元甚明，復參以此次相約見面處理告訴人己○○債
      務之事，應僅有告訴人戊○○與被告甲○○等人知情，自
      不可能會無端出現與此債務毫無關係之人到場參與或鬧事
      之理，足見前揭五名男子應係由被告甲○○所邀集，而一
      同前來強取告訴人戊○○所帶之現金20萬元無訛，此觀諸
      被告甲○○於告訴人戊○○之現金20萬元遭前揭男子強取
      之後，亦無任何深感奇怪之表現或舉動見其明。是以被告
      甲○○辯稱其不認識前揭五名男子，未撥打電話給任何人
      ，係告訴人設局陷害之舉云云（見本院卷第26-1至27頁）
      ，自係事後卸責之詞，要無足取。
    3.被告甲○○雖一再辯稱前揭20萬元現金乃係前揭男子拿走
      ，與其無關云云（見原審卷第54頁、本院卷第66頁反面）
      。惟由被告甲○○於偵查中一度否認當日在咖啡廳沒注意
      坐在戊○○旁邊位子的男子（背著包包）有數錢動作，也
      沒看到現金20萬元等撇清態度（見偵查卷第119頁），已
      見其情虛；再參酌證人即告訴人戊○○於原審證稱：我錢
      被拿走之後，想透過被告甲○○，看能不能將票還給我，
      因為我錢本來就是要還他們的，否則我就要去報警了，被
      告甲○○就說要不然他就再跟公司講一下，後來他就走到
      外面去打電話，我就走到門口去看他還在不在，後來外面
      好像是有巡邏警員還是據報前來的警察，被告甲○○可能
      怕我去跟警察說，所以他就跟我說，他們公司的人馬上就
      會將票還給我，過一會，將我錢拿走的那個人又過來拿了
      一張20萬元的本票給我，我就說我們的票總共有三張，你
      怎麼只給我一張，我又打電話給我母親丙○○，我母親要
      我不要拿那一張本票，所以我就將該本票正本還給他，並
      要求他將本票影本給我等語（見原審卷第189至190頁），
      核與被告甲○○與丙○○於96年3月17日吉田咖啡廳事件
      後之當日夜間電話通聯時所述：我說要把票還給你兒子（
      即告訴人戊○○），但你兒子又推還給我等語大致相符（
      見原審卷第129頁、第134頁），足見被告甲○○與前揭五
      名男子應屬同夥，其始會在前揭清點現金之男子取走告訴
      人戊○○所帶之現金20萬元後，同意將其中一張本票歸還
      給告訴人戊○○，否則倘如被告甲○○所辯，前揭男子與
      其並無任何關係，則告訴人戊○○之現金20萬元既非其所
      拿走，其又何須將本票歸還告訴人戊○○，其理自屬灼然
      。由此益見被告甲○○前述所辯，無非係事後推諉之詞，
      顯無足採。
    4.公訴意旨雖認被告甲○○與前揭男子對告訴人戊○○所為
      係屬強盜犯行云云。惟按刑法強盜罪之成立，除行為人於
      客觀上須以強暴或脅迫等方法，至使不能抗拒，而取他人
      之物或使其交付外，主觀上行為人尚須有意圖為自己或第
      三人不法所有之犯意，始克相當。查被告二人於94年12月
      30日借款20萬元給告訴人己○○，其利息為每月3萬元；
      嗣告訴人己○○除首期預扣利息3萬元，並於95年6月2日
      由其母丙○○代償10萬元外，迄至96年3月17日為止，均
      未再給付利息，前已述及。是以告訴人己○○所應繳付之
      本金及利息觀之，合計尚應繳付超過20萬元之金額，故被
      告甲○○於前揭時地固以上述脅迫之方式，強取告訴人戊○○所帶之20萬元，然告訴人戊○○既代其妹即告訴人己○○出面處理債務之事，則被告甲○○取得該20萬元，亦
      係基於其對告訴人己○○之上述債權，其主觀上自難謂有
      何不法所有之意圖。況證人丙○○於原審亦證稱：當初我
      已經匯10萬元了，後來我還要再給甲○○15萬元，他說不
      要，要20萬元，我也答應了等語（見原審卷第164頁），
      足見依證人丙○○所證，告訴人戊○○所帶之20萬元亦本
      係要交付給被告甲○○，故被告甲○○強取該20萬元，手
      段上固有不該，但其主觀上益難認定有何不法所有之意圖
      。準此而論，被告甲○○主觀上既無從認定有何不法所有
      之意圖，自不得以刑法強盜罪相繩，是公訴意旨此節所認
      ，容難足取。
  (三)綜上所述，足認被告二人確有借款給告訴人己○○20萬元，
    而取得前揭重利之犯罪事實，且被告甲○○與前揭五名男子
    確有對告訴人戊○○強制取得現金20萬元之犯罪事實，而被
    告二人及其辯護人所辯各節均無足取，是本件事證已臻明確
    ，被告二人之犯行應堪認定。
四、論罪部分：
  (一)重利罪部分：被告二人犯罪後，刑法業於95年7月1日修正、
    公布、施行，與本件有關共同正犯、法定刑法罰金最低數額
    ，分別有限縮、提高情形，應依法綜合比較適用最有利於被
    告之修正前刑法。被告二人乘告訴人己○○急迫，而貸以金
    錢，取得與原本顯不相當之重利，核其等此部分所為，均係
    犯刑法第344條之重利罪。被告二人就上開重利罪之間，有
    犯意聯絡與行為分擔，均為共同正犯。
  (二)強制罪部分：被告甲○○復於前揭時地，即刑法95年7月1日
    修正公布施行後，以前揭脅迫之手段，取得告訴人戊○○之
    20萬元，妨害告訴人戊○○對該20萬元權利之行使，核其此
    部分所為，則係另犯刑法第304條第1項之強制罪。公訴意旨
    認被告甲○○此部分所為係犯刑法第328條第1項之強盜罪，
    容有未恰，惟因起訴之社會基本事實同一，爰依法變更起訴
    法條。被告甲○○與前揭姓名、年籍均不詳之五名成年男子
    就上開強制罪之間，有犯意聯絡與行為分擔，均為共同正犯
    。被告甲○○所犯重利罪與強制罪二罪間，其犯意各別，且
    係分別所為，應予分論併罰。
五、原審本同上之見解，就被告丁○○部分適用刑法第2條第1項
    前段、修正前刑法第28條、第344條、第41條第1項前段、刑
    法第38條第1項第3款，刑法施行法第1條之1第1項、第2項前
    段，修正前罰金罰鍰提高標準條例第2條，中華民國九十六
    年罪犯減刑條例第2條第1項第3款、第7條，並審酌被告丁○○正值青壯，本應依循正軌賺取金錢，詎不思此為，竟乘告
    訴人己○○急需用款之際，借貸款項以賺取月息高達15分之
    重利，對經濟秩序及告訴人己○○均有不良影響，犯後矢口
    否認犯行，飾詞圖卸其責，所為自應受有相當程度之刑事非
    難，復兼衡其犯罪動機、目的、智識程度、家庭經濟狀況等
    一切情狀，酌情以丁○○共同乘他人急迫貸以金錢，而取得
    與原本顯不相當之重利，處有期徒刑3月，並諭知以銀元300
    元折算一日之易科罰金折算標準（參見最高法院96年度台上
    字第2233號判決意旨，易刑處分適用最有利於行為人之法律
    ，此部分比較新舊法結果，以修正前之規定對被告丁○○較
    為有利），此部分被告丁○○上開犯罪時間在96年4月24日
    以前，其所犯之罪合於中華民國96年罪犯減刑條例第2條第1
    項第3款之規定，應予減其宣告刑2分之1。另前揭扣案之本
    票2張及支票1張，乃係被告丁○○與甲○○因本件重利犯行
    所得之物，且既經告訴人己○○及證人丙○○簽發交付給被
    告二人，自應屬被告二人所有，爰依刑法第38條第1項第3款
    規定，併予宣告沒收。核其認事用法，俱無不合，量刑亦甚
    妥適。被告丁○○上訴否認犯行，並無理由，應予駁回。
六、原審就被告甲○○部分，以其罪證明確而論罪科刑，固非無
    見，惟被告甲○○並無前科，有本院被告前案紀錄表可稽，
    所犯強制罪，因被積欠債務歷久未清償，不甘受損，一時氣
    憤致有此犯行，並未對被害人造成肉體傷害，原審量刑，容
    有倚重之情，且於論結欄未載刑事訴訟法第300條，尚有未
    洽。至所犯重利罪刑，因原審判處強制罪刑逾六月徒刑併罰
    ，致不用就所犯重利罪刑諭知易科標準，惟本院就被告強制
    罪刑改判，並與所犯重利罪刑定應執行刑六月，而該二罪分
    屬在刑法修正施用前後所犯，其易刑標準有別，為適用最有
    利被告之易刑標準，若未就重利部分諭知易科罰金之折算標
    準，難於諭知定執行刑時，據以為最有利被告之易刑標準，
    是原審未及審酌上情，亦容有未洽。被告甲○○上訴否認犯
    行，雖無可採，然原判決既有前揭可議之處，自屬無可維持
    ，應由本院就被告甲○○部分予以撤銷改判。爰審酌被告甲○○正值青壯，本應依循正軌賺取金錢，詎不思此為，竟乘
    告訴人己○○急需用款之際，借貸款項以賺取月息高達15分
    之重利，對經濟秩序及告訴人己○○均有不良影響，復夥同
    前揭五名不詳姓名、年籍之男子，在公眾得出入之前揭咖啡
    廳，對被告戊○○施以前揭脅迫之手段而強取20萬元現金，
    其行徑至屬乖張，對告訴人戊○○所造成之心理震撼及負面
    影響自屬甚鉅，業已嚴重危及公共秩序，且犯後矢口否認犯
    行，飾詞圖卸其責，復兼衡其犯罪動機、目的、智識程度、
    家庭經濟狀況等一切情狀，分別量處如主文第二項所示之宣
    告刑，再被告李清彥所犯上開二罪犯罪時間均在96年4月24
    日以前，其所犯之罪合於中華民國96年罪犯減刑條例第2條
    第1項第3款之規定，應予減其宣告刑2分之1。另就被告甲○○所犯重利部分，依修正前刑法第41條第1項前段較有利於
    被告甲○○之規定（易刑處分適用最有利於行為人之法律，
    此部分比較新舊法結果，以修正前之規定對被告甲○○較為
    有利）；就其所犯強制罪部分，依修正後刑法第41條第1項
    規定，分別諭知易科罰金之折算標準。另按裁判確定前犯數
    罪，其中一罪在新法施行前者，比較新、舊法結果，自應依
    舊法規定，以二十年為最長期限（最高法院97年度台非字第
    578號判決參照），是被告甲○○所犯上開二罪，應依修正
    前刑法第51條第5款定其應執行之刑。且依刑法施行法第3條
    之1第3項規定，依較為有利之修正前之刑法規定，諭知易科
    罰金之折算標準。前揭扣案之本票二張及支票一張，乃係被
    告丁○○與甲○○因本件重利犯行所得之物，且既經告訴人
    己○○及證人丙○○簽發交付給被告二人，自應屬被告二人
    所有，爰依刑法第38 條第1項第3款規定，併予宣告沒收。
據上論斷，應依刑事訴訟法第368條、第369條第1項前段、第364
條、第299條第1項前段、第300條，刑法第2條第1項、第28條、
第38條第1項第3款、第41條第1項、第304條第1項、第344條、修
正前刑法第51條第5款、第41條第1項前段、刑法施行法第1條之1
、第3條之1第3項，修正前罰金罰鍰提高標準條例第1條前段、第
2條，現行法規所定貨幣單位折算新台幣條例第2條，中華民國九
十六年罪犯減刑條例第2條第1項第3款、第7條、第9條，判決如
主文。
本案經檢察官黃柏齡到庭執行職務。
中    華    民    國    98    年     2    月    19    日
                  刑事第十九庭審判長法  官  黃金富
                                    法  官  吳  燦
                                    法  官  魏新國
以上正本證明與原本無異。
強制罪部分檢察官如不服本判決，應於收受送達後10日內向本院
提出上訴書狀，其未敘述上訴之理由者並得於提起上訴後10日內
向本院補提理由書（均須按他造當事人之人數附繕本）「切勿逕
送上級法院」。
其餘不得上訴。
                                    書記官  邵淑津
中    華    民    國    98    年    2     月    20    日
附錄：本案論罪科刑法條全文
刑法第304條：
    以強暴、脅迫使人行無義務之事或妨害人行使權利者，處3
    年以下有期徒刑、拘役或3 百元以下罰金。
    前項之未遂犯罰之。
刑法第344條：
    乘他人急迫、輕率或無經驗，貸以金錢或其他物品，而取得
    與原本顯不相當之重利者，處1 年以下有期徒刑、拘役或科
    或併科1 千元以下罰金。


司法院資訊處製作；財團法人民間司法改革基金會備份。
